【裁判字號】    98,重上更(一),101
【裁判日期】    990531
【裁判案由】    妨害性自主
【裁判全文】
臺灣高等法院刑事判決           98年度重上更(一)字第101號
上  訴  人  臺灣士林地方法院檢察署檢察官
被      告  乙○○
指定辯護人  何威儀律師
上列上訴人因被告妨害性自主案件，不服臺灣士林地方法院九十
四年度訴字第三五四號，中華民國九十五年五月二十九日第一審
判決（起訴案號：臺灣士林地方法院檢察署九十三年度偵字第二
二四六號），提起上訴，經本院判決後，由最高法院發回更審，
本院判決如下：
    主  文
原判決關於妨害性自主無罪部分撤銷。
乙○○對於女子以強暴之方法而為性交，處有期徒刑參年，並應
於刑之執行前令入相當處所，施以治療，其期間至治癒為止，但
最長不得逾參年。
    事  實                                               
一、乙○○雖為已婚男子然為臺北縣淡水鎮○○路「聖塔露琪亞
    」大樓社區由建商派駐於該社區之副理，平時亦居住於該社
    區臺北縣淡水鎮○○路五十九號四樓二室（下稱四樓二室宿
    舍），由於成年人Ａ女（真實姓名、年籍密封於偵查卷袋內
    代號00000000號，下以Ａ女代稱）離婚後於民國九
    十二年六月間購買該社區○樓（真實地址詳卷，依性侵害犯
    罪防治法第十二條第二項之規定不得揭露，下稱Ａ女居處）
    搬入該處而結識乙○○，並因乙○○協助Ａ女處理搬家之雜
    務而於九十二年八月間二人開始交往，迄九十二年九月中旬
    ，Ａ女欲與乙○○分手，惟乙○○並不同意。直至九十二年
    十月二十七日晚間，乙○○在其四樓二室宿舍內對Ａ女拘禁
    ，迨Ａ女於同日晚間二十三時許僅著粉色紗質睡衣，赤腳逃
    出乙○○四樓二室住處後，乙○○復抓住Ａ女頭髮，將Ａ女
    摔擲於地，再以手強拉Ａ女手臂將Ａ女拖行至電梯，續將Ａ
    女帶回其四樓二室宿舍私行拘禁，直至翌日即九十二年十月
    二十八日上班時間，因Ａ女哀求需上班，乙○○始讓Ａ女離
    去（乙○○所涉犯前揭私行拘禁罪，業經本院於九十五年十
    月二十六日以九十五年度上訴字第二七七七號判處有期徒刑
    五月，如易科罰金以銀元三百元折算一日，並經最高法院於
    九十八年六月二十五日以九十八年度台上字第三六一五號判
    決駁回上訴而確定），Ａ女已對乙○○完全無任何情意。嗣
    九十二年十一月五日晚間二十時許，Ａ女下班返回其Ａ女居
    處後，乙○○見Ａ女返家即前往Ａ女居處拍打鐵門，迨Ａ女
    開門後乙○○進入Ａ女居處並坐於沙發上，由於Ａ女對乙○
    ○不予理會，詎乙○○竟基於強制性交之犯意，違反Ａ女之
    意願，在Ａ女居處沙發上，欲以其生殖器插入Ａ女陰道，而
    強脫Ａ女衣服，其間因Ａ女不斷奮力抵抗，致乙○○無法以
    其生殖器插入Ａ女陰道，乙○○乃強行以手指插入Ａ女陰道
    內，而以此強暴之方式對Ａ女為強制性交得逞，同時造成Ａ
    女陰道口二處破皮之傷害。其後於九十二年十一月七日，由
    於乙○○知悉Ａ女翌日將前往花蓮參加會議，乃向Ａ女表示
    倘不陪同前往臺北火車站附近之賓館將要再控制Ａ女行動自
    由，使Ａ女無法前往花蓮開會，脅迫Ａ女一同於九十二年十
    一月七日晚間二十一時許，共同前往臺北火車站附近之賓館
    內（此部分未據檢察官提起公訴），因Ａ女向乙○○央求隔
    日要早起無法與乙○○發生性行為，乙○○始未與Ａ女發生
    性交，惟Ａ女於九十二年十一月十日自花蓮搭車返回臺北途
    中，復思及將會再遭受乙○○暴力糾纏，乃撥打電話告知友
    人張文全，經友人張文全勸告報案並讓家人得知此事，且建
    議不要返回Ａ女居處，Ａ女始於九十二年十一月十日前往國
    立臺灣大學附設醫院驗傷，嗣於九十二年十一月十一日至警
    局對乙○○提出告訴。嗣乙○○於裁判前，經原審法院囑託
    臺北市立聯合醫院陽明院區進行精神鑑定，認其以性侵害及
    暴力行為來滿足其權力之控制慾，建議其須接受相關之治療
    ，以解除其精神病理，協助其避免再犯並維護社會秩序安寧
    及其自身身心之健康。
二、案經被害人Ａ女訴由臺北縣政府警察局淡水分局報請臺灣士
    林地方法院檢察署檢察官偵查後起訴。
    理  由                                               
壹、證據能力部分：
一、告訴人Ａ女於警詢中之陳述部分：
    按被告以外之人於審判外之言詞或書面陳述，除法律有規定
    者外，不得作為證據，刑事訴訟法第一百五十九條第一項定
    有明文；同法第一百五十九條之五規定被告以外之人，於審
    判外之陳述，雖不符前四條（指第一百五十九條之一至第一
    百五十九條之四）之規定，而經當事人於審判程序同意作為
    證據，法院審酌該言詞陳述或書面陳述作成時之情況，認為
    適當者亦得為證據。而所謂「審酌該陳述作成時之情況，認
    為適當」者，係指依各該審判外供述證據製作當時之過程、
    內容、功能等情況，是否具備合法可信之適當性保障，加以
    綜合判斷而言（詳最高法院九十四年度台上字第三二七七號
    判決意旨、第五八三０號判決意旨）。查告訴人Ａ女於警詢
    時之陳述，雖屬傳聞證據，惟當事人即被告乙○○及其辯護
    人於本院審判期日中（詳本院九十九年五月十九日審判筆錄
    第二頁、第四頁）當庭表示同意作為證據而不予爭執，本院
    審酌結果，認上開證據資料製作時之情況，尚無違法不當及
    證明力明顯過低之瑕疵，亦認為以之作為證據應屬適當。揆
    諸前開規定，爰依刑事訴訟法第一百五十九條之五規定，認
    前揭Ａ女之警詢筆錄有證據能力。
二、告訴人Ａ女於偵查中之陳述部分：
    按「刑事訴訟法第一百五十八條之三規定：『證人、鑑定人
    依法應具結而未具結者，其證言或鑑定意見，不得作為證據
    。』所謂『依法應具結而未具結者』，係指檢察官或法官依
    刑事訴訟法第一百七十五條之規定，以證人身分傳喚被告以
    外之人（證人、告發人、告訴人、被害人、共犯或共同被告
    ）到庭作證，或雖非以證人身分傳喚到庭，而於訊問調查過
    程中，轉換為證人身分為調查時，此時其等供述之身分為證
    人，則檢察官、法官自應依本法第一百八十六條有關具結之
    規定，命證人供前或供後具結，其陳述始符合第一百五十八
    條之三之規定，而有證據能力。若檢察官或法官非以證人身
    分傳喚而以告發人、告訴人、被害人或共犯、共同被告身分
    傳喚到庭為訊問時（例如刑事訴訟法第七十一條、第二百十
    九條之六第二項、第二百三十六條之一第一項、第二百四十
    八條之一、第二百七十一條第二項、第二百七十一條之一第
    一項），其身分既非證人，即與『依法應具結』之要件不合
    ，縱未命其具結，純屬檢察官或法官調查證據職權之適法行
    使，當無違法可言。而前揭不論係本案或他案在檢察官面前
    作成未經具結之陳述筆錄，係屬被告以外之人於偵查中向檢
    察官所為之陳述，本質上屬於傳聞證據，基於保障被告在憲
    法上之基本訴訟權，除該被告以外之人死亡、身心障礙致記
    憶喪失或無法陳述、滯留國外或所在不明而無法傳喚或傳喚
    不到、或到庭後拒絕陳述等情形外，如已經法院傳喚到庭具
    結而為陳述，並經被告之反對詰問，前揭非以證人身分而在
    檢察官面前未經具結之陳述筆錄，除顯有不可信之情況者外
    ，得為證據，並應於判決內敘明其符合傳聞證據例外之理由
    ；又前揭非以證人之身分在審判中之陳述筆錄，倘該被告以
    外之人已經法院以證人身分傳喚到庭並經具結作證，且由被
    告為反對詰問，或有前揭傳喚不能或詰問不能之情形外，該
    未經具結之陳述筆錄因屬審判上之陳述，自有證據能力；若
    係在另案法官面前作成之陳述筆錄，本質上亦屬傳聞證據，
    自得依本法第一百五十九條之一第一項之規定，認有證據能
    力。不能因陳述人未經具結，即一律適用本法第一百五十八
    條之三之規定，排除其證據能力。」（詳最高法院九十六年
    度台上字第三五二七號判決意旨）。查告訴人Ａ女於偵查中
    以告訴人之身分向檢察官所為供述之內容，雖未經具結，惟
    檢察官當時係以告訴人之身分傳喚而為訊問，此有臺灣士林
    地方法院檢察署九十三年八月二十日點名單及訊問筆錄在卷
    可稽（詳偵字第二二四六號卷一第一六０頁至第一六五頁）
    ，則Ａ女於應偵訊時其身分既非證人，即與依法應具結之要
    件不合，縱未命其具結，純屬檢察官調查證據職權之適法行
    使，當無違法可言，上開陳述本質上雖屬於傳聞證據，惟告
    訴人Ａ女已經出境而滯留國外傳喚不到等情，此有告訴人Ａ
    女法務部入出境資訊連結作業及告訴人Ａ女傳票回執在卷可
    稽（附於本院卷之密封袋內），參酌被告乙○○及其辯護人
    於本院多次表示如告訴人Ａ女已出境則捨棄傳喚告訴人Ａ女
    （詳本院九十九年四月十九日準備程序筆錄第四頁、九十九
    年五月十二日審判筆錄第二頁），並於審判期日當庭表示對
    告訴人Ａ女於偵查中之陳述沒有意見，同意作為證據等語（
    詳本院九十九年五月十九日審判筆錄第四頁），則前揭非以
    證人身分而在檢察官面前未經具結之陳述筆錄，並無顯不可
    信之情況，揆諸前揭說明，依刑事訴訟法第一百五十九條之
    一第二項之規定，自得作為證據。
三、證人甲○○於偵查中之陳述部分：
    按「依法院組織法第六十條及刑事訴訟法第二百二十八條至
    第二百三十一條之一規定，檢察官職司犯罪偵查權，其於偵
    查中為蒐集調查被告之犯罪證據而為偵查權之實施，除法有
    明文者外，本不拘一定之形式，關於訊問證人，法亦無明文
    必須使被告在場並使其有詰問之機會，其在尚不知被告為何
    人之偵查階段，益無使被告在場並賦予詰問證人之可能；況
    刑事訴訟法採證據裁判主義，所有供證明犯罪所用證據，均
    須於審判中踐行調查（包含證人之交互詰問）、辯論程序，
    始得採為斷罪之資料，亦不致有侵犯法律對被告人權保障之
    虞。是刑事訴訟法所規定傳聞法則之例外，其中就被告以外
    之人於偵查中向檢察官所為之陳述，因檢察官代表國家偵查
    犯罪時，原則上當能遵守法定程序，被告以外之人如有具結
    能力，並經依法具結以擔保其係據實陳述者，依第一百五十
    九條之一第二項規定『除顯有不可信之情況者外』，仍得為
    證據。」（詳最高法院九十七年度台上字第九三號判決意旨
    ）、「被告以外之人於偵查中向檢察官所為之陳述，除顯有
    不可信之情況者外，得為證據，刑事訴訟法第一百五十九條
    之一第二項定有明文。蓋現行法之檢察官仍有訊問被告、證
    人及鑑定人之權限，其應踐行之程序又多有保障被告或被害
    人之規定，證人、鑑定人於偵查中亦均須具結，就刑事訴訟
    而言，其司法屬性甚高；而檢察官於偵查程序取得之供述證
    據，其過程復尚能遵守法令之規定，是其訊問時之外部情況
    ，積極上具有某程度之可信性，除消極上顯有不可信之情況
    者外，均得為證據。故主張其為不可信積極存在之一方，自
    應就此欠缺可信性外部保障之情形負舉證責任。」（詳最高
    法院九十八年度台上字第二九０四號判決意旨）。查證人甲
    ○○於偵查中向檢察官所為之陳述，因檢察官代表國家偵查
    犯罪時，原則上當能遵守法定程序，且證人甲○○已經依法
    具結以擔保其係據實陳述，觀諸證人甲○○雖曾經被告乙○
    ○及其辯護人聲請傳喚到庭陳述，惟證人甲○○因已經出境
    且前往澳門工作短期內無法返臺，被告乙○○及其辯護人即
    於本院審判期日表示捨棄傳喚等情，此有證人甲○○法務部
    入出境資訊連結作業及證人甲○○傳票回執、本院九十九年
    五月十二日與證人甲○○母親之公務電話紀錄等及本院九十
    九年五月十九日審判筆錄在卷可稽，參酌被告乙○○及其辯
    護人復於本院審判期日表示對證人甲○○於偵查中之陳述沒
    有意見，同意作為證據等語（詳本院九十九年五月十九日審
    判筆錄第五頁），又證人甲○○於偵查中所為陳述，並無任
    何顯不可信之情況，則依刑事訴訟法第一百五十九條之一第
    二項規定，前揭證人甲○○於偵查中之陳述，自得作為證據
    。
四、「國立臺灣大學附設醫院受理疑似性侵害事件驗傷診斷書」
    部分：
    按「除顯有不可信之情況外，從事業務之人於業務上或通常
    業務過程所須製作之紀錄文書、證明文書，得為證據」，刑
    事訴訟法第一百五十九條之四第二款定有明文。查前揭「國
    立臺灣大學附設醫院受理疑似性侵害事件驗傷診斷書」係從
    事醫療業務之醫生，於業務上或通常業務過程所須製作之紀
    錄文書，揆諸前揭法條規定，自得作為證據。
五、末按刑事訴訟法第一百五十九條之五第一項「被告以外之人
    於審判外之陳述，雖不符前四條之規定，而經當事人於審判
    程序同意作為證據，法院審酌該言詞陳述或書面陳述作成時
    之情況，認為適當者，亦得為證據」。查本判決下列所引用
    之各該被告以外之人於審判外之陳述（含書面陳述），雖屬
    傳聞證據，惟當事人即被告乙○○及其辯護人於本院審判期
    日中（詳本院九十九年五月十九日審判筆錄第二頁至第十四
    頁）均表示同意作為證據而不予爭執，本院經審酌各該審判
    外之證據製作當時之過程、內容、功能等情況，認均具備合
    法可信之適當性保障，經綜合判斷後，認均具有證據能力而
    得作為證據。
貳、實體部分：
一、訊據被告乙○○固坦承係「聖塔露琪亞」大樓社區由建商派
    駐於該社區之副理，平時居住於四樓二室宿舍，九十二年六
    月間因告訴人Ａ女搬入該社區而與Ａ女結識，並進而交往，
    且被告乙○○因於九十二年十月二十七日迄翌日，在其四樓
    二室宿舍以如事實欄一所示之方式私行拘禁告訴人Ａ女經判
    處有期徒刑五月確定，並於上開九十二年十月二十七日對告
    訴人Ａ女妨害自由後，尚於九十二年十一月五日與告訴人Ａ
    女發生性交，九十二年十一月七日有與告訴人Ａ女前往臺北
    火車站之賓館投宿但當日並未發生性行為等情（詳本院九十
    九年四月十九日準備程序筆錄第二頁稱：「我當時是淡水鎮
    ○○路五十九及七十一號聖塔露琪亞大樓的副理，我自己本
    身是住在該社區五十九號四樓二室，Ａ女當時是住在該社區
    ○號，我是在九十二年與她結識並且交往，大約九十二年九
    月中旬因為我與Ａ女吵架，但是沒有表示要分手。我與Ａ女
    發生性交是在九十二年八月中到九十二年十一月五日起訴書
    所載時間，有與Ａ女發生性交，但是我沒有強迫她。（問：
    九十二年十一月七日Ａ女與你到台北車站賓館過夜，有無此
    事？）有，但是沒有發生性交。」等語、本院九十九年五月
    十九日審判筆錄第十五頁稱：「（問：對檢察官起訴的事實
    從九十二年八月中旬起至九十二年十一月五日止，連續十多
    次在Ａ女居處及淡金路五十九號四樓二室違反Ａ女的意願，
    以強暴方法對Ａ女性交，對此有何意見？）確實有在這段期
    間到九十二年十一月五日為止，與Ａ女發生性交十幾次。（
    問：九十二年十月二十七日妨害自由部分，是判決有罪，九
    十二年十月二十七日晚上你對被害人施行拘禁，則被害人Ａ
    女怎會願意九十二年十一月五日與你發生性交？）十月二十
    七日是因為吵架，當初我拉她的手跌倒，我們那天吵完就已
    經和好了，我們是在大廳那邊吵架，第二天她還去上班，我
    們吵架之後，還有發生過關係，大約一、二次。」等語），
    惟矢口否認有何以強暴方式與告訴人Ａ女發生性交之犯行，
    辯稱：我與Ａ女發生性交都是出於她自願，沒有強迫她，九
    十二年十月二十七日對告訴人Ａ女妨害自由後我們當天就已
    經和好，所以在之後才會又在九十二年十一月五日發生性交
    ，至於Ａ女九十二年十一月十日去「國立臺灣大學附設醫院
    」驗傷，其右膝擦傷、右手肘瘀傷等身體傷害是九十二年十
    月二十七日我對Ａ女妨害自由所造成的，但我沒有辦法解釋
    為何Ａ女陰道口有二處傷害云云（詳本院九十九年五月十九
    日審判筆錄第十五頁稱：「十月二十七日是因為吵架，當初
    我拉她的手跌倒，我們那天吵完就已經和好了，我們是在大
    廳那邊吵架，第二天她還去上班，我們吵架之後，還有發生
    過關係，大約一、二次。（問：被害人在十一月十日有到台
    大醫院作驗傷診斷，依照甲○○醫師在檢察官偵查中結證稱
    ，陰道口有兩處破皮，可能是遭到抓破或是暴力的情況下性
    關係所造成的，對此有何意見？提示原審卷第二十頁，驗傷
    診斷證明書）那個受傷有可能是十月二十七日爭吵時所留下
    的傷。我沒有違反她的意願。我沒有辦法解釋她的陰道口的
    為何有兩處傷害。」等語）。然查：
（一）被告乙○○於九十二年十月二十七日晚間，在其四樓二室
      宿舍內對告訴人Ａ女拘禁，迨告訴人Ａ女於同日晚間二十
      三時許，逃出被告乙○○四樓二室住處後，被告乙○○復
      抓住告訴人Ａ女頭髮，將告訴人Ａ女摔擲於地，再以手強
      拉告訴人Ａ女手臂將告訴人Ａ女拖行至電梯，續將告訴人
      Ａ女帶回其四樓二室宿舍私行拘禁，直至翌日即九十二年
      十月二十八日上班時間，因告訴人Ａ女哀求需上班，被告
      乙○○始讓告訴人Ａ女離去，被告乙○○因此遭判處有期
      徒刑五月，如易科罰金以銀元三百元折算一日確定等事實
      ，此據被告乙○○自承在卷（詳偵字第二二四六號卷一第
      十二頁、第六一頁、第一二四頁、第一二六頁、第一二九
      頁、第一五五頁至第一五六頁、偵字第二二四六號卷二第
      三十頁、訴字第三五四號卷第十六頁、第一一六頁），並
      有原審九十四年度訴字第三五四號刑事判決、本院九十五
      年度上訴字第二七七七號刑事判決及最高法院九十八年度
      台上字第三六一五號刑事判決等在卷可稽，參酌被告乙○
      ○亦供承：九十二年十月二十七日確有造成告訴人Ａ女傷
      害等語（詳本院九十九年五月十九日審判筆錄第十五頁）
      ，則告訴人Ａ女遭被告乙○○妨害自由當日衣不蔽體赤腳
      逃出四樓二室宿舍，再遭被告乙○○抓住頭髮、摔擲於地
      並強拉臂拖行，則告訴人Ａ女所述九十二年十一月五日當
      日係遭被告乙○○以手指插入強制性交等節，應非子虛，
      是被告乙○○所辯：當日即已與告訴人Ａ女和好，所以於
      之後再發生之性交係出於告訴人Ａ女之同意云云，尚非可
      採。
（二）九十二年十一月五日晚間二十時許，當告訴人Ａ女下班返
      回其Ａ女居處後，被告乙○○見告訴人Ａ女返家即前往Ａ
      女居處拍打鐵門，迨告訴人Ａ女開門後被告乙○○進入Ａ
      女居處並坐於沙發上，被告乙○○即違反告訴人Ａ女之意
      願，在Ａ女居處沙發上，欲以其生殖器插入告訴人Ａ女陰
      道，而強脫告訴人Ａ女衣服，其間因告訴人Ａ女不斷奮力
      抵抗，致被告乙○○無法以其生殖器插入告訴人Ａ女陰道
      ，被告乙○○乃強行以手指插入告訴人Ａ女陰道內，同時
      造成告訴人Ａ女陰道口二處破皮之傷害等事實：
  １、業據告訴人Ａ女迭於警詢時（詳偵字第二二四六號卷一第
      六九頁至第七十頁稱：「（問：乙○○最後一次對妳性侵
      害得逞時間發生於何處、何時？）於九十二年十一月五日
      晚上約八點多，他看到我下班回家後就到我家門口，大力
      地敲我家的大門，我開門後他坐到我家沙發上，口中一直
      罵三字經，我不予理會後，他便用暴力強行脫我的衣服，
      並用手指插入我的陰道內，強迫我跟他發生性行為。我於
      九十二年十一月十日回台北，在搭車時因想到又要遭謝嫌
      的糾纏，心情很低落時有告訴我朋友張文全先生，張文全
      先生鼓勵我報案，並建議我告訴我家人此事，並從此就不
      要再回我淡水住的地方。（問：妳有無至醫院驗傷？有無
      驗傷單？）有驗傷，於九十二年十一月十日有到臺北市臺
      大醫院驗傷，有驗傷單，驗傷單上『事件發生時間』欄所
      記錄的時間應為九十二年十一月五日，而非九十二年十一
      月十日。」等語）及偵查中（詳偵字第二二四六號卷一第
      一六五頁九十三年八月二十日偵訊筆錄稱：「（問：九十
      二年十一月五日晚上八點發生何事？）我想逃離他，九十
      二年十一月五日他在我住處沙發上，他強迫我與他發生性
      行為，我拒絕，他用手插入我性器官，又脫我衣服，強行
      想將性器官入我性器官，我拒絕，他就用手插入。九十二
      年十一月六日禮拜四下午六點他又來，要我開門，我隔門
      縫，他說『今天放過妳，明天妳就知道了！』，九十二年
      十一月七日禮拜五，他強迫我跟他去臺北車站的賓館，在
      賓館內，他又強行脫我衣服，我有咬他加以反抗，他只好
      放棄，當晚我們一起睡。」等語）均一致指述在卷。
  ２、並有告訴人Ａ女「國立臺灣大學附設醫院受理疑似性侵害
      事件驗傷診斷書」（詳訴字第三五四號卷第二十頁）一份
      在卷可稽，而依上開「國立臺灣大學附設醫院受理疑似性
      侵害事件驗傷診斷書」所載內容：右膝瘀傷、右手肘擦傷
      ，陰道口有二處破皮，致傷之可能原因為：用力拍撞到、
      抓傷等情，核與前揭告訴人Ａ女於警詢、偵查中指述被告
      乙○○係強行以手指插入其陰道等節相符。
  ３、偵查中由檢察官傳喚前揭「國立臺灣大學附設醫院受理疑
      似性侵害事件驗傷診斷書」之驗傷醫師即證人甲○○亦到
      庭結證稱上開「國立臺灣大學附設醫院受理疑似性侵害事
      件驗傷診斷書」圖二有書寫破皮，這是陰道口的地方破皮
      ，可能是抓到或暴力情況下性關係造成，圖三破皮點是與
      圖二相同位置，該種破皮傷口，應該是在比較暴力情況下
      造成，當時是Ａ女母親陪同她前來，她有提到是在被強暴
      後幾天才來驗傷等語（詳偵字第二二四六號卷二第三六頁
      九十四年二月十五日偵訊筆錄稱：「（問：提示台大醫院
      診斷證明書，是否你出具？）是。（問：診斷書上代號Ａ
      女當時求診時之主述為何？）當時她說她被朋友強暴了，
      那個人是她認識的。（問：你有無問她，既然是識的朋友
      ，為何會強暴她？）她說認識對方，之前曾與對方發生過
      性關係，但這一次是她想不理對方，對方在她不願意情況
      下強暴她。（問：她表情、情緒如何？）當時她很生氣、
      憤怒的狀況。（問：提示診斷證明書，圖二有書寫破皮，
      請問是什麼狀況下造成？）這是陰道口的地方破皮，可能
      是抓到或暴力情況下性關係造成。（問：圖三破皮點是否
      與圖二相同位置？）是。（問：該種破皮傷口，是否正常
      性關係情況下也有可能造成？）應是在比較暴力情況下造
      成。（問：補充？）當時是Ａ女母親陪同她前來，她有提
      到是在被強暴幾天之後才來驗傷，我有作精液之檢體採樣
      ，但也許因為時間過久或經過沐浴，所以沒有採集到。」
      等語）。
    基上所述，告訴人Ａ女指述九十二年十一月五日晚間二十時
    許，在Ａ女居處，因被告乙○○欲強行與告訴人Ａ女性交，
    經告訴人Ａ女反抗，被告乙○○強行以手插入其陰道內之情
    節，核與前揭「國立臺灣大學附設醫院受理疑似性侵害事件
    驗傷診斷書」及證人甲○○所述情節一致，足證告訴人Ａ女
    所稱九十二年十一月五日遭被告乙○○強制性交乙節，應為
    真實，可以採信。
（三）被告乙○○雖辯稱：九十二年十一月五日有與告訴人Ａ女
      發生性交，然係出於告訴人Ａ女自願云云，惟被告乙○○
      於本院審理時復表示：無法解釋為何告訴人Ａ女陰道口有
      二處破皮之傷害，況倘係一般正常性行為，又如何可能有
      如證人甲○○所稱上開陰道破皮係抓或暴力情況下造成？
      參酌被告乙○○對告訴人Ａ女於九十二年十月二十七日對
      告訴人Ａ女妨害自由之手段出諸於暴力，告訴人Ａ女又如
      何可能自願與被告乙○○發生性交？又如係自願與被告乙
      ○○發生性交，則告訴人Ａ女又怎可能受有上開陰道破皮
      之傷害？另雖告訴人Ａ女於九十二年十一月七日有偕同被
      告乙○○前往臺北火車站之賓館投宿，惟依告訴人Ａ女於
      警詢時及偵查中所述係因被告乙○○知悉其將於翌日即九
      十二年十一月八日前往花蓮參加會議，故被告乙○○威脅
      告訴人Ａ女如不與被告乙○○一同前往臺北火車站之賓館
      ，將再次對告訴人Ａ女妨害自由使其無法前往花蓮開會，
      迫使告訴人Ａ女與被告乙○○一同前往賓館投宿，但進入
      賓館後告訴人Ａ女向被告乙○○哀求翌日要早起故未與被
      告乙○○發生性交等節（詳偵字第二二四六號卷一第六九
      頁、第一六五頁），而被告乙○○確於九十二年十月二十
      七日迄翌日上午對告訴人Ａ女以暴力方式妨害自由，內容
      已詳如前述，佐以被告乙○○亦自承九十二年十一月七日
      有偕同告訴人Ａ女前往臺北火車站之賓館投宿，但當日並
      未發生性交等節（詳本院九十九年四月十九日準備程序筆
      錄第二頁、第三頁），是以尚無從以告訴人Ａ女曾於九十
      二年十一月七日與被告乙○○一同前往賓館，即遽以推論
      被告乙○○未對告訴人Ａ女於九十二年十一月五日強制性
      交。
（四）綜上所述，互核以參，被告乙○○所辯九十二年十一月五
      日與告訴人Ａ女性交係出於告訴人Ａ女之自願云云，無非
      事後圖免卸責之詞，不足採信，本件事證明確，被告乙○
      ○對告訴人Ａ女強制性交之犯行明確，堪以認定，應予依
      法論科。
二、查被告乙○○行為後，刑法部分條文業經修正公布，並於九
    十五年七月一日施行。刑法第二條第一項之規定，係規範行
    為後法律變更所生新舊法律比較適用之準據法。所謂行為後
    法律有變更者，包括構成要件之變更而有擴張或限縮，或法
    定刑度之變更。行為後法律有無變更，端視所適用處罰之成
    罪或科刑條件之實質內容，修正前後法律所定要件有無不同
    而斷。新舊法條文之內容有所修正，除其修正係無關乎要件
    內容之不同或處罰之輕重，而僅為文字、文義之修正或原有
    實務見解、法理之明文化，或僅條次之移列等無關有利或不
    利於行為人，非屬該條所指之法律有變更者，可毋庸依該規
    定為新舊法之比較，而應依一般法律適用原則，適用裁判時
    法（詳九十五年十一月七日最高法院九十五年度第二十一次
    刑事庭會議決議參照）外，即應適用刑法第二條第一項之規
    定，為「從舊從輕」之比較。而比較時，應就罪刑有關之事
    項，如共犯、未遂犯、想像競合犯、牽連犯、連續犯、結合
    犯，以及累犯加重、自首減輕及其他法定加減原因（如身分
    加減）與加減例等一切情形，綜合全部罪刑之結果而為比較
    ，予以整體適用（九十五年五月二十三日最高法院九十五年
    度第八次刑事庭會議決議參照）。乃因各該規定皆涉及犯罪
    之態樣、階段、罪數、法定刑得或應否加、減暨加減之幅度
    ，影響及法定刑或處斷刑之範圍，各該罪刑規定須經綜合考
    量整體適用後，方能據以限定法定刑或處斷刑之範圍，於該
    範圍內為一定刑之宣告。是宣告刑雖屬單一之結論，實係經
    綜合考量整體適用各相關罪刑規定之所得。宣告刑所據以決
    定之各相關罪刑規定，具有適用上之「依附及相互關聯」之
    特性，自須同其新舊法之適用。而「法律有變更」為因，再
    經適用準據法相互比較新舊法之規定，始有「對被告有利或
    不利」之結果，兩者互為因果，不難分辨，亦不容混淆（詳
    最高法院九十六年度台上字第三七七三號判決意旨參照）。
    經查：「性交」之立法定義，按被告行為時之刑法第十條第
    五項規定：「稱性交者，謂左列性侵入行為：一、以性器進
    入他人之性器、肛門或口腔之行為。二、以性器以外之其他
    身體部位或器物進入他人之性器、肛門之行為」，被告行為
    後，上開規定於九十四年二月二日修正為：「稱性交者，謂
    非基於正當目的所為之下列性侵入行為：一、以性器進入他
    人之性器、肛門或口腔，或使之接合之行為。二、以性器以
    外之其他身體部位或器物進入他人之性器、肛門，或使之接
    合之行為」，是該項規定非僅係單純文字之修正，仍屬法律
    之變更而有新舊法比較之問題，且該項規定修正前，並不包
    括修正後所增訂之「使之接合」之行為，經比較新舊法有關
    性交定義規定之結果，新法對被告並非較為有利，依刑法第
    二條第一項前段之規定，自應適用被告乙○○行為時之刑法
    第十條第五項規定為審認。查本件依上揭事證，被告乙○○
    既以手指插入告訴人Ａ女性器內，其行為顯已符合上揭修正
    前刑法第十條第五項性交既遂之要件甚明。
三、是核被告乙○○所為，係犯刑法第二百二十一條第一項之以
    強暴之方式為強制性交罪。被告乙○○於強制性交過程中，
    以手指強行插入告訴人Ａ女陰道內所造成之二處陰道破皮傷
    害，係為被告乙○○施以強暴過程中之當然結果，不另論以
    傷害罪（詳最高法院五十一年台上字第五八八號判例意旨）
    。
四、原審判決未為詳究，逕就被告乙○○妨害性自主罪部分為全
    部無罪之諭知，尚有未洽，檢察官上訴指摘原判決，為有理
    由，自應由本院將原判決予以撤銷改判。爰審酌被告乙○○
    未有前科之素行，此有臺灣高等法院被告前案紀錄表附卷可
    稽，以及未能理性解決與告訴人Ａ女間之感情糾紛，竟違反
    告訴人Ａ女意願，漠視告訴人Ａ女之身體自主權，施以強暴
    而為性交得逞，對於告訴人Ａ女身心所造成之傷害，及其犯
    罪動機、目的、手段，暨被告乙○○自始即矢口否認犯罪之
    態度等一切情狀，量處有期徒刑參年。又查被告乙○○犯罪
    時間雖係在九十六年四月二十四日以前，惟所犯之刑法第二
    百二十一條之罪，係中華民國九十六年罪犯減刑條例第三條
    第十五款所規定之罪，且各經宣告逾有期徒刑一年六月以上
    之刑，自不得予以減刑，附此敘明。至最高法院發回意旨以
    性侵害之被害人可能產生如何之內在心理變化，進而導致外
    觀行為模式變異情形，亦即性侵害被害人之行為及情緒反應
    等徵兆，是否符合創傷症候群，須具備專門知識經驗能力之
    人方能判斷，本院因而依前揭意旨函請「國立臺灣大學附設
    醫院」對告訴人Ａ女進行精神鑑定，以鑑定是否有創傷症候
    群，惟告訴人Ａ女已經出境而滯留國外傳喚不到等情，已如
    前述，是無從對告訴人Ａ女進行精神鑑定，況依前述事證，
    告訴人Ａ女對其於九十二年十一月五日遭受性侵害之情況，
    並無前後不一而不足採信之情況；另證人甲○○亦已因出境
    國外工作而無法到庭應訊，且無法回覆本院發函予「國立臺
    灣大學附設醫院」所詢問之事項，惟依前所述，本件事證已
    明，是前揭鑑定及回覆已無必要，均附此敘明。
五、末按刑法第九十一條之一關於強制治療，於修正施行前係規
    定：「犯第二百二十一條至第二百二十七條、第二百二十八
    條、第二百二十九條、第二百三十條、第二百三十四條之罪
    者，於裁判前應經鑑定有無施以治療之必要。有施以治療之
    必要者，得令入相當處所，施以治療。前項處分於刑之執行
    前為之，其期間至治癒為止。但最長不得逾三年。前項治療
    處分之日數，以一日抵有期徒刑或拘役一日或第四十二條第
    四項裁判所定之罰金額數」，於修正後則規定：「犯第二百
    二十一條至第二百二十七條、第二百二十八條、第二百二十
    九條、第二百三十條、第二百三十四條、第三百三十二條第
    二項第二款、第三百三十四條第二款、第三百四十八條第二
    項第一款及其特別法之罪，而有下列情形之一者，得令入相
    當處所，施以強制治療：一、徒刑執行期滿前，於接受輔導
    或治療後，經鑑定、評估，認有再犯之危險者。二、依其他
    法律規定，於接受身心治療或輔導教育後，經鑑定、評估，
    認有再犯之危險者。前項處分期間至其再犯危險顯著降低為
    止，執行期間應每年鑑定、評估有無停止治療之必要」，是
    九十五年七月一日起施行之刑法第九十一條之一有關強制治
    療規定，雖將刑前治療改為刑後治療，但治療期間未予限制
    ，且治療處分之日數，復不能折抵有期徒刑、拘役或同法第
    四十二條第六項裁判所定之罰金額數，較修正前規定不利於
    被告（詳最高法院九十六年度第三次刑事庭會議紀錄及最高
    法院九十五年度台上字第六四四七號判決意旨），自應依刑
    法第二條第一項前段之規定，適用較有利之修正前刑法第九
    十一條之一第一項之規定為強制治療之保安處分（又法律變
    更之比較適用原則，於比較時，固應就罪刑有關之共犯、未
    遂犯、想像競合犯、牽連犯、連續犯、結合犯，以及累犯加
    重、自首減輕暨其他法定加減原因，如身分加減與加減例等
    一切情形，綜合其全部分罪之結果而為比較。至拘束人身自
    由之保安處分，如因法律變更而發生新舊法律之規定不同者
    ，雖亦應依刑法第二條第一項規定，定其應適用之法律，但
    因其與罪刑無關，則不在上開綜合比較之範圍內，詳最高法
    院九十六年度台非字第一六一號判決意旨參照，附此敘明）
    。查本件被告乙○○所犯本件妨害性自主案件，經原審法院
    囑請臺北市立聯合醫院陽明院區進行鑑定被告乙○○有無因
    犯本案性侵害犯罪施以治療之必要，經鑑定結果認為：隱藏
    在此兩性不平權之觀念之後必有某種精神病理存在，誘使其
    以性侵害及暴力行為來滿足其權力之控制慾，建議其須接受
    相關之治療，以解除其精神病理，協助其避免再犯並維護社
    會秩序安寧及其自身身心之健康，有該院九十四年十月五日
    函附之北市醫陽字第０九四三二六八０二００號精神鑑定報
    告書一份附卷可憑（詳訴字第三五四號卷第五三頁至第六十
    頁）。稽諸上開報告內容，該院精神科專科醫師於鑑定前，
    業已詳閱個案相關刑案偵查卷宗，對於被告乙○○犯案過程
    充分瞭解，且令被告乙○○陳述及進行臨床精神會談，以瞭
    解被告乙○○個人史、早期性經驗及性創傷經驗、早期家庭
    關係、長期人既關係、社會功能之評估及長期性關係，再進
    行強暴迷思量表之臨床心理測驗，始完成性侵害相關因素之
    分析，該鑑定過程嚴謹而有精神醫學之依據，應具有高度可
    信性。本院參酌被告乙○○先於九十二年十月二十七日迄翌
    日以暴力手段對告訴人Ａ女妨害自由後，復再另行起意於九
    十二年十一月五日對告訴人Ａ女為強制性交犯行，其後復以
    控制告訴人Ａ女行動自由對告訴人Ａ女威脅，有性侵害再犯
    之顯著危險，事後猶一再採取自我合理之心態，實難保無再
    犯之虞，基於法秩序之維護、再犯預防及有利於被告身心治
    療等一般預防及特別預防之目的考量，爰依修正前刑法第九
    十一條之一規定，諭知應於刑之執行前，令入相當處所，施
    以治療，至治癒為止，但最長不得逾三年。
六、不另為無罪之諭知部分：
（一）本件檢察官起訴意旨另以：被告乙○○基於概括之犯意，
      自九十二年九月中旬起（起訴書原載為九十二年八月中旬
      起，經檢察官於原審當庭更正為自九十二年九月中旬起，
      詳訴字第三五四號卷第七三頁），至九十二年十月底為止
      ，連續十多次，在四樓二室宿舍及Ａ女居處等地，違反告
      訴人Ａ女之意願，以強暴方法，對於告訴人Ａ女為強制性
      交，因認被告乙○○此部分另涉犯刑法第二百二十一條第
      一項之強制性交罪嫌，且與本院前揭認定有罪之妨害性自
      主犯行部分，具有修正前刑法第五十六條連續犯之裁判上
      一罪之關係等語。
（二）按犯罪事實應依證據認定之，無證據不得認定犯罪事實，
      又不能證明被告犯罪者，應諭知無罪之判決，刑事訴訟法
      第一百五十四條第二項、第三百零一條第一項分別定有明
      文。且認定犯罪事實所憑之證據，雖不以直接證據為限，
      間接證據亦包括在內，然無論直接或間接證據，其為訴訟
      上之證明，須於通常一般之人均不致於有所懷疑，而得確
      信其為真實之程度者，始得據之為有罪之認定，倘其證明
      尚未達到此一程度，而有合理性懷疑之存在時，即無從為
      有罪之認定，此有最高法院七十六年台上字第四九八六號
      判例意旨可資參照。再認定不利於被告之事實，須依積極
      證據，苟積極證據不足為不利於被告事實之認定時，即應
      為有利於被告之認定，更不必有何有利之證據，亦據最高
      法院三十年上字第八一六號判例意旨明揭，合先敘明。
（三）檢察官起訴認被告乙○○涉犯上揭犯行，無非係以告訴人
      Ａ女之述、證人鍾素珠、告訴人Ａ女之母Ａ１（真實姓名
      及年籍資料均詳卷，下稱Ａ１）、劉文錦之證述等資為論
      據。
（四）訊據被告乙○○固坦承有於九十二年九月中旬起迄九十二
      年十月底為止，連續十多次，在四樓二室宿舍及Ａ女居處
      等地，與告訴人Ａ女發生性交等情，惟堅決否認有何妨害
      性自主之犯行，辯稱：當時因與Ａ女交往而與Ａ女發生性
      交，但沒有強迫Ａ女與我發生性交等語。
（五）經查：
  １、告訴人Ａ女於九十二年八月間起與被告乙○○開始交往，
      其間有與被告乙○○自願發生性關係之事實，此據告訴人
      Ａ女於警詢時（詳偵字第二二四六號卷一第二七頁稱：自
      九十二年八月底開始與其交往，九月初發生第一次性關係
      等語）及偵查中（詳偵字第二二四六號卷一第一六二頁九
      十二年八月十九日偵訊筆錄稱：九十二年八月間左右，他
      買飲料，約我在大樓下面的便利商店喝飲料，接著他開車
      帶我去淡金路兜風半小時，在車上他向我示好，用手撫摸
      我的手，有點親密，當晚因為男女感情的事心情不好，剛
      與在美國的男朋友分開，心情不好，他向我示好，回到淡
      金路住處，不記得在他住處還是我住處，沒有違反我的意
      願，我與他發生第一次性行為等語）分別證述在卷。
  ２、告訴人Ａ女於九十二年十一月十日前往「國立臺灣大學附
      設醫院」驗傷時，向甲○○醫師表示之前曾與被告乙○○
      自願發生性關係，但這一次（即九十二年十一月五日）是
      她想不理對方，對方在她不願意情況下強暴她等語（詳偵
      字第二二四六號卷二第三六頁稱：「（問：提示台大醫院
      診斷證明書，是否你出具？）是。（問：診斷書上代號Ａ
      女當時求診時之主述為何？）當時她說她被朋友強暴了，
      那個人是她認識的。（問：你有無問她，既然是識的朋友
      ，為何會強暴她？）她說認識對方，之前曾與對方發生過
      性關係，但這一次是她想不理對方，對方在她不願意情況
      下強暴她。」等語），足證告訴人Ａ女係向醫師甲○○表
      明之前係自願與被告乙○○發生性交，但九十二年十一月
      五日當天係被告乙○○違反其意願而對告訴人Ａ女強制性
      交。
  ３、末按「告訴人之告訴，係以使被告受刑事訴追為目的，是
      其陳述是否與事實相符，仍應調查其他證據以資審認。」
      ，最高法院五十二年台上字第一三００號判例可資參照。
      告訴人Ａ女雖指述自九十二年九月中旬起至九十二年十月
      底為止，連續十多次，在四樓二室宿舍及Ａ女居處等地，
      被告乙○○對告訴人Ａ女為強制性交，惟除九十二年十一
      月五日遭被告乙○○強制性交部分，有其他證據可資審認
      外，其餘之證人即臺北縣政府家庭暨性侵害防制中心社工
      員鍾素珠、Ａ１及臺北縣政府警察局淡水分局警員劉文錦
      等人均係事後由告訴人Ａ女告知遭受性侵害之內容，實無
      從認定除九十二年十一月五日外，被告乙○○尚有於九十
      二年九月中旬起至九十二年十月底為止，連續十多次對告
      訴人Ａ女為強制性交之犯行。
    此外，復查無積極證據可認被告乙○○另有此部分之強制性
    交犯行，此部分原應為被告乙○○無罪諭知，惟檢察官起訴
    認與此部分與本院前揭認定有罪之部分，有修正前刑法第五
    十六條連續犯之關係，爰依法不另為被告乙○○無罪之諭知
    。
據上論斷，應依刑事訴訟法第三百六十九條第一項前段、第三百
六十四條、第二百九十九條第一項前段，刑法第二條第一項前段
、第二百二十一條第一項，修正前刑法第九十一條之一第一項、
第二項，判決如主文。
本案經檢察官吳春麗到庭執行職務。
中    華    民    國    99    年    5     月    31    日
                  刑事第十八庭審判長法  官  吳鴻章
                                    法  官  周政達
                                    法  官  曾淑華
以上正本證明與原本無異。
如不服本判決，應於收受送達後10日內向本院提出上訴書狀，其
未敘述上訴之理由者並得於提起上訴後10日內向本院補提理由書
（均須按他造當事人之人數附繕本）「切勿逕送上級法院」。
                                    書記官  王增華
中    華    民    國    99    年    5     月    31    日
附錄：本案論罪科刑法條全文
刑法第221條
對於男女以強暴、脅迫、恐嚇、催眠術或其他違反其意願之方法
而為性交者，處三年以上十年以下有期徒刑。
前項之未遂犯罰之。

司法院資訊處製作；財團法人民間司法改革基金會備份。
